最高法院刑事判決　　　　　　　　　　　　　　　　　八十八年度台上字第二七號
　　上　訴　人　甲○○
　　　　　　　　丙○○
　　　　　　　　乙○○
右上訴人等因妨害自由案件，不服臺灣高等法院臺南分院中華民國八十六年一月二十
九日第二審更審判決 (八十五年度上更(一)字第三九六號，起訴案號：臺灣臺南地方法
院檢察署八十三年度偵字第一○八五一號) ，提起上訴，本院判決如左：
    主  文
原判決撤銷，發回臺灣高等法院臺南分院。
　　理  由
本件原判決認定上訴人甲○○、丙○○、乙○○三人，於民國八十三年九月二十一日
二十一時許，夥同已成年綽號「阿財」及「目雞」之不詳姓名男子，邀鄭松湖至台南
市○○路白濱茶藝坊，商談賭債及借款清償等事宜。商談中，上訴人等要求鄭松湖簽
發本票作為擔保，再以土地所有權狀換回本票。因鄭松湖以其並未向丙○○借款，而
所欠甲○○、乙○○之賭債，亦已清償，拒簽本票。上訴人等與綽號「阿財」及「目
雞」者乃共同謀議，由乙○○對鄭松湖恫稱：「如不簽發本票要將其載至台南縣楠西
鄉山區活埋」等語，甲○○及「阿財」則出手加以毆打，致其左胸一七×一○公分、
三×一公分、三×○‧八公分瘀血腫脹；左上臂 (原判決誤為臀) 四×○‧五公分、
四‧五×○‧八公分瘀血腫脹；前額三×二公分瘀血腫脹；右後顱部三×四公分皮下
腫脹；腹部三×二公分瘀血。鄭松湖受此強暴脅迫，仍拒簽本票。至翌日上午三時許
，乙○○與「目雞」先行離去，惟分由丙○○、甲○○及「阿財」者，仍以共同強暴
脅迫鄭松湖簽發本票供擔保為目的，將鄭松湖強行押入ＴＰ－○○二三號小客車內，
以非法方法剝奪其行動自由後，載至台南市○○路水溪沿岸某魚塭工寮內，由甲○
○、丙○○繼續恫稱：「如不簽發本票要將雙腳砍斷」、「不簽本票讓你看不到明天
的太陽」等語，再載至台南市樺樹園ＫＴＶ前，由鄭松湖簽發面額均為新臺幣二百萬
元之本票二紙交付甲○○後，始載回白濱茶藝坊讓其離去等情，因而維持第一審論處
上訴人等共同非法剝奪人行動自由罪刑之判決，駁回上訴人等之第二審上訴，固非無
見。惟查：(一)刑法第三百零二條之妨害自由罪，係妨害他人自由之概括規定，故行為
人具有一定目的，以非法方法剝奪人之行動自由者，除法律別有處罰較重之規定 (例
如略誘及擄人勒贖罪等），應適用各該規定處斷外，如以使人行無義務之事，或妨害
人行使權利為目的，而其強暴、脅迫復已達於剝奪人行動自由之程度，即祇成立刑法
第三百零二條之罪，不應再依同法第三百零四條論處。且該罪原以強暴、脅迫為構成
要件，其因而致普通傷害，乃強暴、脅迫之當然結果，除另有傷害故意外，仍無同法
第二百七十七條第一項之適用。原判決認定上訴人等與綽號「阿財」、「目雞」者共
同謀議，在白濱茶藝坊出言恫嚇鄭松湖，並加以毆打。鄭松湖受此強暴脅迫，仍拒簽
本票。嗣由丙○○、甲○○及綽號「阿財」者，仍以共同強暴脅迫鄭松湖簽發本票供
擔保為目的，將鄭松湖強行押入小客車，以非法方法剝奪其行動自由後，載至台南市
○○路水溪沿岸一魚塭工寮內，繼續施以恫嚇等情，而論以刑法第三百零二條第一
項之妨害自由罪，乃又謂在方法結果上另犯同法第三百零四條第一項之罪，其適用法
則自有不當。且甲○○與綽號「阿財」者，在白濱茶藝坊毆打鄭松湖，是否出於妨害
自由以外，另行起意為之，原判決亦未敘明，遽論以刑法第二百七十七條第一項之傷
害罪，並依刑法第五十五條規定從一重處斷，亦有理由不備之違法。(二)鄭松湖於警訊
稱：「二十二日三時左右，乙○○與綽號目雞先行離去後，丙○○、甲○○與阿財就
強押我上車」等語 (見警局卷第一頁反面) ，原判決亦認定乙○○未參與強押鄭松湖
上車至台南市○○路水溪沿岸等處，並以上訴人等對於如何要債，既有犯意聯絡，
雖乙○○未參與挾持鄭松湖上車，至台南市○○路水溪沿岸之某魚塭工寮，剝奪其
行動自由，仍應負共同正犯責任云云 (見原判決第八面第十一、十四行) ，惟未說明
其所憑之依據，究竟上訴人等於白濱茶藝坊對於如何索債，謀議之範圍為何？嗣後挾
持鄭松湖之行為，是否在當初共同謀議之範圍，原判決事實及理由均未說明，遽認乙
○○應負共同正犯之責任，亦有可議。以上或為上訴意旨所指摘，或為本院得依職權
調查之事項，原判決既有違誤，應認仍有撤銷發回之原因。
據上論結，應依刑事訴訟法第三百九十七條、第四百零一條，判決如主文。
中      華      民      國    八十八    年      一      月      七      日
                              最高法院刑事第十一庭
                                  審判長法官  楊  文  翰
                                        法官  陳  世  雄
                                        法官  陳  東  誥
                                        法官  張  淳  淙
                                        法官  林  錦  芳
      右正本證明與原本無異
                                              書  記  官
中      華      民      國    八十八    年      一      月     十二     日
